臺灣嘉義地方法院民事判決　　　　　　　 99年度訴字第659號
原　　　告　遠東機械工業股份有限公司
法定代理人　莊國輝
訴訟代理人　郭明新
　　　　　　洪郁晴
　　　　　　郭進來
　　　　　　林春發律師
被　　　告　大禮原石公寓大廈管理委員會
法定代理人　黃清祥
訴訟代理人　劉意律師
　　　　　　嚴天琮律師
上列當事人間撤銷區分所有權人會議事件，本院於民國100 年5
月17日言詞辯論終結，判決如下：
    主  文
大禮原石公寓大廈區分所有權人會議於民國九十九年八月十三日
所為之決議應予撤銷。
訴訟費用由被告負擔。
    事實及理由
壹、程序方面：
    按訴狀送達後，原告不得將原訴變更或追加他訴。但請求之
    基礎事實同一者，不在此限，民事訴訟法第255 條第1 項第
    2 款定有明文。又所謂請求之基礎事實同一，係指變更或追
    加之訴與原訴之主要爭點有其共同性，各請求利益之主張在
    社會生活上可認為同一或關連之紛爭，而就原請求之訴訟及
    證據資料，於審理繼續進行時，在相當程度範圍內具有同一
    性或一體性，得期待於後請求之審理予以利用，俾先後兩請
    求在同一程序得解決，避免重複審理，進而為統一解決紛爭
    者，即屬之（最高法院90年度台抗字第2 號、90年度台抗字
    第287 號裁定意旨參照）。本件原告於民國99年10月29日起
    訴聲明：「大禮原石公寓大廈區分所有權人會議於99年8 月
    13日所為之決議應予撤銷。」。嗣於同年12月3 日以民事追
    加訴之聲明狀聲明：「一、先位聲明：大禮原石公寓大廈區
    分所有權人會議於99年8 月13日所為之決議應予撤銷。二、
    備位聲明：大禮原石公寓大廈區分所有權人會議於99年8 月
    13日所為之決議，其中討論事項第三案關於公司法人代表及
    當選委員出席委員會受託人資格之決議應予撤銷；其中臨時
    動議第一案關於97年8 月至98年7 月黃清祥（即被告之法定
    代理人即現任主任委員）遞補主任委員之任期不予計算，黃
    清祥本屆主任委員任期為第一任之決議應予撤銷。」。復於
    99年12月7 日以民事追加訴之聲明狀聲明：「一、先位聲明
    ：大禮原石公寓大廈區分所有權人會議於99年8 月13日所為
    之決議應予撤銷。二、備位聲明：1 、確認大禮原石公寓大
    廈區分所有權人會議於99年8 月13日所為之決議，其中討論
    事項第三案關於公司法人代表及當選委員出席委員會受託人
    資格之決議無效。2 、確認大禮原石公寓大廈區分所有權人
    會議於99年8 月13日所為之決議，其中臨時動議第一案關於
    97年8 月至98年7 月黃清祥遞補主任委員之任期不予計算，
    黃清祥本屆主任委員任期為第一任之決議無效。」。原告變
    更及追加備位之訴，係以同日大禮原石公寓大廈區分所有權
    人會議相關召集程序及決議內容等事實為依據，其基礎事實
    同一，且攻擊防禦方法應得相互為用，為求訴訟之經濟、防
    止裁判矛盾、發見真實及程序法上之紛爭一次解決，揆諸上
    開規定，應予准許。
貳、實體方面：
一、原告起訴主張：
（一）緣於黃清祥遞補擔任被告之主任委員後，糾紛不斷，此由
      93年間之主任委員與黃清祥二人之訴訟案件即可明瞭。原
      告為大禮原石公寓大廈區分所有權人，並為現任被告之副
      主任委員，於99年5 月4 日在大禮原石公寓大廈召開區分
      所有權人會議時，原告指派代表人謝坤昌參加，詎主持人
      黃清祥引用不合理且於法無據之規約，強行將原告之代表
      人謝坤昌貶為列席人員，於上開會議中，原告之代表人謝
      坤昌提出大禮原石公寓大廈化糞池之問題，即每年花費新
      臺幣（下同）2 萬餘元之投藥方式，恐無法收其成效且有
      浪費公款之虞，未經效能評估且未通過管理委員會決議，
      擅自決定之意見。另訴外人祐珍家投資股份有限公司（下
      稱「祐珍家公司」）當日亦委任林建志出席，並對地下室
      停車位之管理問題提出建議，與原告之代表人所提出之上
      開意見，均未載於會議紀錄內，原告因會議紀錄涉及不實
      與錯誤，從而委請律師於99年5 月24日以律師函通知被告
      及其他利害關係人。而被告於接獲該律師函後，黃清祥在
      未經被告其他委員同意及區分所有權人會議決議下，逕以
      被告之名義，於99年6 月8 日以（99）年度大禮原石管委
      第0008號函文免除原告之副主任委員資格，並公告之，而
      依內政部95年4 月13日台內營字第0950056147號函文說明
      ：「按公司為法人之一種，並無自然實體，應指派代表人
      行使權利……，該代表人與法人間，乃該代表人受任為法
      人處理事務，其性質應為民法上之委任，該代表人向公司
      辦理相關事宜，應檢具何項文件，係屬公司內部事項，公
      司法並無明文規定，宜委諸公司自行決定，由法人或代表
      人出具足資證明其委任之關係文件以憑辦理」。依此，原
      告指派代表人參與上開會議，依法有據。再者，嘉義市政
      府於99年7 月15日曾以府工使字第0992110533號函通知被
      告：「依貴大樓規約並無授權管理委員會得逕為免除其副
      主任委員、管理委員資格，仍請依區分所有權人會議決議
      辦理…，貴大樓規約第五條第二項亦無公司法人代表限於
      配偶、直系或二等親親屬任之規定。請依上開規定辦理。
      」，指摘被告逕為免除原告之副主任委員資格，於法不合
      ，然被告接獲上開嘉義市政府函文後，黃清祥仍在未經被
      告其他委員同意及區分所有權人會議決議下，復於99年7
      月21日以（99）年度大禮原石管委第00010 號函，以被告
      名義，堅持免除原告副主任委員之資格，而原告遂再行委
      任律師寄送律師函予被告及其他利害關係人，重申權益。
      而黃清祥為圖免除原告之副主任委員資格，亦圖解套上開
      嘉義市政府函文說明內容之規制，於99年7 月23日以99年
      度大禮原石管委字第0011號函，通知於99年8 月2 日晚上
      7 時召開大禮原石公寓大廈區分所有權人會議（下稱「第
      一次會議」），並於黃清祥技術性造成該次會議流會後，
      就同一議題，原告於99年8 月3 以99年度大禮原石管委字
      第0012號函，通知於99年8 月13日晚上7 時30分召開大禮
      原石公寓大廈區分所有權人會議（下稱「第二次會議」）
      。
（二）被告就上開二次會議之召集程序及決議方法均不合法，爰
      依民法第56條第1 項本文為先位請求，述之如下：
   1、第一次會議：
 （1）被告未依公寓大廈管理條例第30條規定，於開會前10日以
      書面載明開會內容，通知各區分所有權人：
      按公寓大廈管理條例第30條規定：「區分所有權人會議，
      應由召集人於開會前10日以書面載明開會內容，通知各區
      分所有權人。但有急迫情事須召開臨時會者，得以公告為
      之；公告期間不得少於2 日。管理委員之選任事項，應在
      前項開會通知中載明並公告之，不得以臨時動議提出。」
      ，而第一次會議日期為99年8 月2 日（星期一），則8 月
      2 日為始日不算入，以其前1 日即8 月1 日為起算日，逆
      算至10日期間末日即7 月23日午前零時為期間之終止。開
      會通知雖記載發文日期為99年7 月23日，惟並非7 月23日
      午前零時（當天凌晨）之前發出，依民法第120 條之規定
      與最高法院84年度台上字第972 號之判決要旨，不符合公
      寓大廈管理條例第30條之規定。
 （2）被告未依公寓大廈管理條例第30條規定，以書面載明開會
      內容：
      查增修訂規約乃重大議案，被告之法定代理人黃清祥於98
      年度區分所有權人會議之開會通知單，即附有「大禮原石
      公寓大廈規約增修訂條文」，上面還註明：「事關自身權
      益，請務必參閱。」，顯見增修訂規約影響住戶權益甚大
      。而第一次會議之開會通知單內並未載明本次欲討論之相
      關公共政策及議題內容，僅係例行性之工作及財務報告，
      其後雖附上空白之提案單及出席會議委託書，但住戶並無
      法從通知單上看出本次欲討論之公共議題為何？若無切身
      利害關係之議題即無法吸引住戶撥空參加，如此一來公共
      政策如何形成共識？而且本次決議有關規約修訂案之案一
      、案二、案三均為黃清祥提出，其在召開第一次會議前就
      已知道要討論規約修訂案，卻仍故意不在開會通知單附上
      「大禮原石公寓大廈規約增修訂條文」表，於法有違。
 （3）被告違反公寓大廈管理條例第32條規定，出席區分所有權
      人之人數或其區分所有權比例合計未達前條定額者，召集
      人得就同一議案重新召集會議：
      按區分所有權人會議之決議，除規約另有規定外，應有區
      分所有權人三分之二以上及其區分所有權比例合計三分之
      二以上出席，以出席人數四分之三以上及其區分所有權比
      例占出席人數區分所有權四分之三以上之同意行之。又區
      分所有權人會議依條規定未獲致決議、出席區分所有權人
      之人數或其區分所有權比例合計未達前條定額者，召集人
      得就同一議案重新召集會議；其開議除規約另有規定出席
      人數外，應有區分所有權人三人並五分之一以上及其區分
      所有權比例合計五分之一以上出席，以出席人數過半數及
      其區分所有權比例占出席人數區分所有權合計過半數之同
      意作成決議，公寓大廈管理條例第31條、第32條第1 項分
      別定有明文。而第一次會議召開之通知太過倉促，不符法
      定要件，且因開會通知單內並未載明本次欲討論之相關公
      共政策及議題內容，故亦無法就同一議題召開第二次會議
      。
 （4）被告未合法通知區分所有權人開會：
      依大禮原石公寓大廈規約第3 條第10款規定：「開會（指
      區分所有權人會議）通知之發送，以開會前十五日登錄之
      區分所有權人名冊為據。區分所有權人資格於開會前如有
      異動時，取得資格者，應出具相關證明文件」。而大禮原
      石公寓大廈共有164 戶，168 位區分所有權人。原告於99
      年7 月30日向嘉義市地政事務所申請大禮原石公寓大廈全
      部建物謄本，只有49位居住於大禮原石公寓大廈，119 位
      區分所有權人非居住於大禮原石公寓大廈，因此被告應該
      郵寄開會通知予上開119 位區分所有權人。惟查：實務上
      區分所有權人會議之開會通知寄送，均係以郵局掛號或限
      時掛號方式寄送，同時填寫交寄大宗函件執據，上載有掛
      號號碼，收件人姓名、地址，足以證明確有合法寄送開會
      通知。而依被告99年12月7 日民事爭點整理暨答辯狀證物
      二所檢附之購買票品證明單，有關第一次會議之開會通知
      ，原告係提出99年7 月23日購買票品證明單及大宗函件彙
      計郵資單，每件郵資3.5 元，總件數46件，亦即被告係寄
      送46封印刷品，每件郵資3.5 元。該46件印刷品，被告究
      竟係寄給那46人？收件人姓名、地址為何？有無錯誤？均
      不得而知。其餘73位未住在大禮原石公寓大廈之區分所有
      權人，被告根本未為任何通知，另49位有住在大禮原石公
      寓大廈之區分所有權人，被告亦應為合法之通知，既不得
      以公告代替通知，更不得抗辯以開會通知投入信箱主張已
      為合法通知。
2、第二次會議：
 （1）被告第一次會議開會通知之召集程序顯然不合法，業如上
      述，黃清祥技術性利用不合法之召集程序，讓第一次會議
      流會，達到降低第二次會議出席及表決門檻，顯然違法。
 （2）依照被告99年12月7 日民事爭點整理暨答辯狀證物三所檢
      附之購買票品證明單，有關第二次會議之開會通知，原告
      係提出99年8 月3 日購買票品證明單及大宗函件彙計郵資
      單，每件郵資3.5 元，總件數47件，其中一件寄給嘉義市
      警察局，被告法定代理人黃清祥99年12月28日當庭表示嘉
      義市警察局函件係親自送達，亦即被告係寄送46封印刷品
      ，每件郵資3.5 元。惟該46件印刷品，被告究竟係寄給那
      46人？收件人姓名、地址為何？有無錯誤？均不得而知。
      其餘73位未住在大禮原石公寓大廈之區分所有權人，被告
      根本未為任何通知，其餘49位有住在大禮原石公寓大廈之
      區分所有權人，被告亦應為合法之通知，既不得以公告代
      替通知，更不得主張以開會通知塞入信箱主張已為合法通
      知，被告第二次會議開會通知之召集程序亦顯然不合法。
 （3）開會通知書之說明第7 項記載：「除本大廈區分所有權人
      （含現住戶）或持有區分所有權人之委託書者，其餘人員
      一律禁止進入本大廈。」大禮原石公寓大廈非特勤機關，
      每年召開之住戶大會兼具有聯誼、交換意見之社交功能，
      住戶攜家帶眷、召喚親朋好友一同參與本應鼓勵（其他大
      樓皆以辦理摸彩、舉行活動晚會、烤肉聚餐等方式，鼓勵
      住戶踴躍參加，欲藉此吸引住戶關心公共政策之決定），
      被告之法定代理人黃清祥未經各委員及住戶之授權，憑何
      決定其餘人員一律禁止進入本大廈？
 （4）開會通知書之說明第8 項：「為住戶安全起見，本次會議
      已函文嘉義市警察局派員錄影監控存證，會中除警政單位
      之錄影外，其餘私人之錄影一概禁止。」，公寓大廈每年
      召開之住戶大會並非黑道火拼之場合，被告之法定代理人
      黃清祥未經各委員及住戶之授權，憑何決定會中除警政單
      位之錄影外，其餘私人之錄影，一概禁止？
 （5）最高法院97年度台上字第2347號民事判決認為：「區分所
      有權人會議經由多數決定作成之決議，與少數區分所有權
      人之權益發生衝突時，其是否係藉由多數決方式，形成對
      少數區分所有權人不利之分擔決議或約定，應有充分理由
      ，始不悖離「按應有部分比例分擔」之原則。且是否係以
      損害該少數區分所有權人為主要目的，基於公平法理，法
      院固得加以審查，惟應從大廈全體住戶因該決議之權利行
      使所能取得之利益，與該少數區分所有權人及國家社會因
      其權利行使所受之損失，比較衡量以定之。倘該決議之權
      利行使，大廈住戶全體所得利益極少，而該少數區分所有
      權人及國家社會所受之損失甚大者，非不得視為以損害他
      人為主要目的，不能單憑該決議對少數區分所有權人現擁
      有之權益有所減損，即認其係藉由多數決方式，形成對少
      數區分所有權人不利之分擔決議或約定，認以損害他人為
      主要目的，而屬權利濫用，或違反公序良俗。」，第二次
      會議決議係由許戊益（非大禮原石公寓大廈之區分所有權
      人，亦非住戶）蒐集30位區分所有權人之委託書、黃清祥
      蒐集26位區分所有權人之委託書、楊丁福蒐集13位區分所
      有權人之委託書，強勢進行表決通過。
（三）被告就第二次會議之內容違反法令，爰依民法第56條第2
      項為備位請求，述之如下：
      第二次會議所為之決議，其中討論事項第三案決議「主任
      委員、副主任委員、財務委員及監察委員由居住於本大廈
      之區分所有權人擔任之。其餘各委員由區分所有權人或其
      配偶、直系或二等親親屬任之。公司法人代表限營利事業
      登記證所載之負責人擔任之。當選委員出席委員會時之受
      託人資格限其配偶、直系或二等親親屬任之。委員選任時
      應予公告，解任時亦同。」，內政部營建署99年11月18日
      台內營字第0990076996號函認為：「依經濟部95年3 月27
      日經商字第09500532900 號函檢送該部79年1 月31日商21
      6577號函略以『……，該代表人與法人間，乃該代表人受
      任為法人處理事務，其性質應為民法上之委任，該代表人
      向公司辦理相關事宜，應檢具何項文件，係屬公司內部事
      項，公司法並無明文規定，宜委諸公司自行決定，由法人
      或代表人出具足資證明其委任之關係文件以憑辦理。』…
      …管理委員或主任委員之選任資格，自應依區分所有權人
      會議之決議或規約規定為之。惟倘公司法人依上開規定符
      合選任資格者，且經選任為管理委員會主任委員時，自宜
      委諸公司法人自行決定其代表人。」；另臨時動議第一案
      決議「經表決結果97年8 月－98年7 月該屆遞補之任期不
      予計算贊成者81票，過半數同意；即黃清祥先生本屆主任
      委員之任期為第一任。」，依內政部營建署99年10月7 日
      營署建管字第0990066712號函認為：「．．『關於社區部
      分管理委員因故於任期屆滿前解任，遞補之管理委員，其
      任期之計算，在不違反上開條例第29條第3 項規定下，該
      遞補之管理委員如係為補足該屆管理委員會人數之不足，
      並非管理委員會之重新改選，其任期以補足原管理委員所
      遺之任期為限，並視為一任。』，為本部95年3 月3 日台
      內營字第0950800932號函所明釋，又關於主任委員連任次
      數之計算，上開條文並無「除規約或區分所有權人會議另
      有規定外」之例外規定，是不得經由規約或區分所有權人
      會議決議不予計算公寓大廈遞補之主任委員任期。」，是
      以，上開決議內容顯然違反法令，均屬無效。
（四）對被告抗辯所為之陳述：
      被告於100 年1 月6 日民事聲請調查證據及答辯（三）狀
      ，雖提出上開二次會議開會通知寄送名冊，惟該名冊顯係
      臨訟杜撰而來。且經比對被告抗辯寄送之地址，其中168
      號4 樓9 、168 號5 樓2 、168 號6 樓11、168 號8 樓7
      、168 號9 樓6 、168 號11樓8 、168 號12樓7 、170 號
      5 樓3 、170 號7 樓3 之住戶（住戶之詳細姓名、地址均
      詳卷），被告未按建物謄本上之正確地址寄送，該9 戶送
      達顯不合法。另被告提出之該名冊究係何人所製作，根本
      不得而知。
（五）、並聲明：
     1、先位聲明：如主文第一項所示。
     2、備位聲明：
       （1）確認大禮原石公寓大廈區分所有權人會議於99年8
            月13日所為之決議，其中討論事項第三案關於公司
            法人代表及當選委員出席委員會受託人資格之決議
            無效。
       （2）確認大禮原石公寓大廈區分所有權人會議於99年8
            月13日所為之決議，其中臨時動議第一案關於97年
            8 月至98年7 月黃清祥遞補主任委員之任期不予計
            算，黃清祥本屆主任委員任期為第一任之決議無效
            。
二、被告則以：
（一）第一次會議部分：
   1、原告稱被告之開會通知未依照公寓大廈管理條例第30條於
      開會前10日通知各區分所有權人，被告會議通知發文日期
      與公告日期及實際寄發日期相同即均為99年7 月23日，非
      原告所稱之99年7 月24日。又原告主張應於99年7 月23日
      零時公告，否則即不符合規定。然被告於白天而非夜晚（
      原告主張之零時）公告，實為大多數住戶可合理獲悉之時
      間。
   2、原告主張開會通知單並未載明相關公共政策及議題內容，
      僅係例行性之工作及財務報告等語，認為召集程序不合法
      。查，依公寓大廈管理條例第25條區分所有權人會議係每
      年應召開之會議，又按公寓大廈管理條例第30條第2 項明
      定管理委員之選任事項應載明於開會通知單，其立法之重
      點在於管理委員之選任事項不得以臨時動議提出，至於其
      他議題，法律及規約並未要求需於開會通知單上載明，且
      被告於開會通知單上附有空白提案單及出席會議委託書，
      目的在於公開且民主地讓區分所有權人都能自主提出公共
      議題供開會討論，被告係尊重區分所有權人之提案權，並
      且被告於開會前兩日公告會議討論議題，並無不妥之處。
   3、原告聲稱管委會是合議制，開會日期及相關議題需經各委
      員討論及決議，不能由主委一人擅斷公告。查黃清祥係以
      會議召集人身分主持會議，且本次會議性質並非管理委會
      會議，而係區分所有權人會議，依公寓大廈管理條例第32
      條規定召集人本有重新召集會議之權，故召集人所為之決
      定於法有據。
   4、被告召集程序合法，已盡告知之義務，是否參與區分所有
      權人會議乃區分所有權人之權利，且依社會上公寓大廈實
      務及本大禮原石公寓大廈過去經驗，第一次區分所有權人
      會議往往因法定出席門檻過高（參照公寓大廈管理條例第
      31條，應有區分所有權人2/3 以上），造成第一次會議出
      席人員不踴躍而流會。會議通知記載開會時間為99年8 月
      2 日晚上7 點，惟至7 點8 分僅16席簽到，離法定會議人
      數110 席(164戶之2/3)差距懸殊，黃清祥以與會人數未達
      法定門檻為由宣告流會，實無違法之處。亦即，若原告未
      受合法通知，如何能派遣委託律師到場與會，顯見被告之
      通知並未違法。
   5、唐淑民律師於第一次會議就第二次重新召開會議之時間曾
      表示異議，惟未出席區分所有權人會議之人數未達法定定
      額者，召集人得就同一議案重新召集會議（參照公寓大廈
      管理條例第32條第1 項），換言之，區分所有權人會議之
      召開係召集人之權責，與被告並無直接關連（參照公寓大
      廈管理條例第25條第3 項），又主任委員依規約第3 條第
      3 項行使召集人之法定權責，以會議主席身分，宣布下次
      開會時間為法所許。退步言，唐淑民律師係受祐珍家公司
      之委託，非受原告委託，故原告並未於第一次會議當場對
      於會議召集程序表示異議。
（二）第二次會議部分：
   1、第一次會議因人數不足宣告流會（依往年慣例，第一次召
      集往往因法定開會人數門檻高均流會，且99年8 月2 日確
      實只有16席人員簽到，與法定開會人數110 席差距懸殊）
      ，召集人旋即於99年8 月3 日郵寄會議記錄並發函召集第
      二次會議，並於同年8 月13完成會議程序。原告所提之爭
      議，被告曾發函嘉義市政府及內政部營建署，並經嘉義市
      政府向內政部聲請解釋在案，相關爭議，除臨時動議第一
      案之決議（主任委員任期確認案）因牴觸法令無效，其他
      議案討論並無違法之處，且該案及原告就討論內容之相關
      疑義（雜支項目、保全服務費、化糞池等）業經99年11月
      2 日管理委員會議予以澄清，且該爭議均與區分所有權人
      會議之召集程序或決議方法無涉。
   2、原告就委託書部分稱許戊益非區分有所權人，按公寓大廈
      管理條例第27條第3 項規定區分所有權人因故無法出席區
      分所有權人會議時，得以書面委託他人代理出席。若對於
      委託對象資格限於「區分所有權人」，將如同公司法第
      205 條對於受託人之資格予以明文限制，公寓大廈管理條
      例第27條第3 項僅規定「他人」，而未就資格為限制，故
      許戊益之代理誠屬適法。又委託書之代理出席之表決權亦
      未超過公寓大廈管理條例第27條規定，符合法律規範。
   3、原告於會議當日委任蔡碧仲律師及林宏政等人出席會議，
      會議中多次發言，對於召集程序、會議通知等相關作業並
      未當場提出異議，甚至於表決時離席，而今以召集程序不
      合法為由欲以撤銷，損害其餘區分所有權人之權益，實令
      人不解。況按公寓大廈之區分所有權人會議，主要係為區
      分所有建物內各區分所有權人之利害關係事項所召開，其
      決議性質上係多數區分所有權人平行意思表示趨於一致之
      合同行為，而發生一定私法上之效力，與民法上社團法人
      為規範社員相互權利義務關係而召開之總會決議，性質上
      、利益上之狀態類似，基於相同之法律理由，公寓大廈區
      分所有權人會議之決議，自得類推適用民法關於社團總會
      決議之效力；又按「總會之召集程序或決議方法，違反法
      令或章程時，社員得於決議後三個月內請求法院撤銷其決
      議。但出席社員，對召集程序或決議方法，未當場表示異
      議者，不在此限。」，民法第56條第1 項定有明文，是曾
      經出席總會並對召集程序或決議方法，未當場表示異議之
      社員，自無許其再行訟爭之理，即總會之瑕疵，因出席社
      員未異議，而被治癒。查原告於兩次區分所有權人會議，
      均委任代理人即蔡碧仲律師出席會議，當場未對召集程序
      或決議方法表示異議，依前揭法理說明，堪認該系爭會議
      瑕疵，業經治癒，被告提起本件訴訟並不合法。
   4、被告寄發開會通知係針對區分所有權人是否居住於大廈內
      而有不同寄送方式。若區分所有權人非居住於大廈內，被
      告則以平信方式寄送；若區分所有權人居住於大廈內，考
      量便利性及費用，則將開會通知置放於區分所有權人之大
      廈信箱內。且被告同時將開會通知公布於大廈住戶可見聞
      之處。原告一再爭執會議通知寄送應以掛號信件為之，卻
      未能明確指出「應」以掛號寄送之法律依據，且自第二次
      會議人數以觀（應出席164 員，實到111 員，含親自出席
      16員，委託出席95員），顯已盡到通知之義務及效果。原
      告100 年1 月10日民事準備書狀二質疑被告寄送地址有誤
      ，顯然混淆建物謄本區分所有權人之登記住址與實際聯絡
      地址，開會通知寄送名冊係依照各區分所有權人主動告知
      之聯絡地址做成。換言之，部分區分所有權人可能早已搬
      離建物謄本上所登記之住址而遷居他地，或是基於個人原
      因而主動要求變更寄送地址，又大樓管理員（由「集品公
      寓大廈管理維護有限公司〈下稱「集品公司」〉所指派）
      於收取管理費時，對於未居住於大廈內之區分所有權人之
      聯絡地址會加以確認，以便催收管理費，故被告依據該區
      分所有權人名冊寄送開會通知，實屬適法且適當。退步言
      ，若有區分所有權人未獲開會通知或對於會議通知寄送地
      址有異議，理應已向被告反應或提出訴訟，然多年沿襲之
      會議通知方式未曾遭原告以外之區分所有權人異議。被告
      皆以合法通知區分所有權人，若原告認為至少有95戶區分
      所有權人未獲通知，何以第二次會議時，區分所有權人所
      出具之委託書及親自出席人數合計能達111 員？若原告仍
      執此異見，請原告舉證究竟何位區分所有權人未獲通知出
      席會議，被告方能就此為答辯。此舉證責任應由原告負擔
      ，若被告須擔負舉證之責，則只要存有幾位刻意杯葛議事
      之區分所有權人，被告即須為訟所累，未來恐無人願意召
      開會議。
   5、被告第一次開會通知對外以平信寄送46戶，因應祐珍家公
      司（該公司負責人與原告法定代表人有親屬關係，且為關
      係企業）要求，第二次開會通知對外寄送增列一戶「祐珍
      家公司」合計47戶。原告質疑被告以平信寄送之不當，查
      公寓大廈管理條例及大禮原石公寓大廈規約均未要求開會
      通知之寄送應以掛號信件為之，且掛號信件常因區分所有
      權人不在住處而延後收信時間，亦有其缺失。又原告於90
      、91及94年擔任主任委員期間，委託與現在相同之集品公
      司處理大廈內部事件（包含會議之召開），會議通知程序
      與本案並無差異，原告之辯稱實屬無據。
   6、原告主張祐珍家公司總經理郭明新質疑未事先通知討論議
      題云云，按公寓大廈管理條例第30條規定：「區分所有權
      人會議，應由召集人於開會前十日以書面載明開會內容，
      通知各區分所有權人。但有急迫情事須召開臨時會者，得
      以公告為之；公告期間不得少於二日。管理委員之選任事
      項，應在前項開會通知中載明並公告之，不得以臨時動議
      提出。」，及大禮原石公寓大廈規約第3 條第4 項規定亦
      有相同規定，可知除管理委員之選任事項必須於開會通知
      內載明外，其餘討論議案未有應載於開會通知之強制規定
      ，故被告於第一次會議通知開會通知單已記載會議之日期
      、時間、地點及議程，並隨開會通知附上提案單，讓所有
      區分所有權人可以行使提案權，難謂不法。蓋區分所有權
      人會議之召開係法定義務，除了例行性年度工作報告及財
      務報告，於寄送會議通知時，尚無提案，而無從附隨會議
      通知寄送，且被告亦循前例於彙整住戶提案單後，公告周
      知，作法未有不妥。退步言，郭明新係受祐珍家公司委託
      ，並非原告，祐珍家公司未於決議後三個月內請求法院撤
      銷決議，已失權不得於事後爭執會議效力。
   7、原告委任之律師辯稱黃清祥掌控大多數委託書云云，按區
      分所有權人因故無法出席區分所有權人會議時，得以書面
      委託他人代理出席。但受託人於受託之區分所有權占全部
      區分所有權1/5 以上者，或以單一區分所有權計算之人數
      超過區分所有權人數1/5 者，其超過部分不予計算，公寓
      大廈管理條例第27條第3 項定有明文。黃清祥因獲多數區
      分所有權人信任而受託出席區分所有權人會議，其委託人
      數及區分所有權均在法令限制內，符合法令規定，原告之
      委任律師之抗議原因顯有誤解。原告代表離席後，經重新
      清查人數後，親自出席及委託出席者總計87席，達法定會
      議人數，後續表決難謂無效，原告辯稱現場實際開會人數
      未達10人，而主張決議方法無效，實有誤解公寓大廈管理
      條例第32條第1 項之規定。
（三）討論事項第三案決議合法性：
   1、原告所援引內政部營建署99年11月18日台內營字第099009
      6996號函釋並非法律，僅具內部效力，無法直接拘束人民
      ，合先敘明。
   2、該決議係針對大禮原石公寓大廈規約第5 條第2 項所為之
      修正。按公寓大廈之區分所有權人會議乃全體區分所有權
      人組成之最高意思機關，主要係為區分所有建物內各區分
      所有權人之利害關係事項所召開，其決議係屬多數區分所
      有權人意思表示一致之行為而發生一定私法上之效力。該
      決議之精神在於使公寓大廈管理委員會可以有效率地運作
      ，查原告雖為公寓大廈管理委員會之成員，每次指派公司
      內部與大禮原石公寓大廈無利害關係之人出席會議，且受
      任人時常更替，致對於會議之內容及公寓大廈之生活環境
      、公共議題不明瞭，無法達到實質討論之目的，故區分所
      有權人會議決議對於管理委員之受託人資格加以限制，並
      未違反法令。
   3、又嘉義市政府99年7 月15日府工使字第0992110533號函略
      載: 「…貴大樓規約第5 條第2 項亦無公司法人代表限於
      配偶、直系或二等親親屬任之規定。…」，反面解釋，若
      規約有為規定，即屬多數區分所有權人意思表示一致之行
      為而發生一定私法上之效力，依私法自治之精神，該決議
      實屬合法。
（四）臨時動議第一案決議是否存在：
      原告99年12月3 日之民事追加訴之聲明狀中，備位聲明請
      求撤銷臨時動議第一案決議部分，該案之決議依內政部營
      建署99年10月7 日營署建管字第0990066712號函解釋，該
      案之決議因牴觸法令無效，故被告於99年11月9 日將此訊
      息予以公告，並於99年11月17日呈報嘉義市政府，且經市
      政府核備在案該決議因牴觸法令而無效，無效係自始、當
      然、確定無效，無由予以撤銷。
（五）並答辯：原告主張均屬無理由，其先位及備位聲明均應予
      駁回。
三、兩造不爭執事項：
（一）原告為系爭社區之區分所有權人。
（二）原告於第一次、第二次會議均委任蔡碧仲律師代表出席。
（三）被告於99年8 月2 日召開第一次區分所有權人會議，因人
      數不足而流會。
（四）被告於99年8 月13日再次召開第二次會議，原告委任蔡碧
      仲律師出席會議，隨即離開，未全程參與該次會議。
四、本件之爭點厥為，系爭二次會議之開會通知是否違反公寓大
    廈管理條例第30條第1 項之規定？原告之代表人出席上開二
    次會議，有無當場表示異議？兩造各執一詞，本院經查：
（一）按「本條例未規定者，適用其他法令之規定。」公寓大廈
      管理條例第1 條第2 項定有明文。又「總會之召集程序或
      決議方法，違反法令或章程時，社員得於決議後3 個月內
      請求法院撤銷其決議，但出席社員，對召集程序或決議方
      法，未當場表示異議者，不在此限。」民法第56條第1 項
      亦有明文。查公寓大廈管理條例對於區分所有權人會議之
      召集程序、決議方法違反法令或規約時，究應如何處理，
      並無明文規定，惟依區分所有權人團體係由區分所有權人
      集合而成之社員團體以觀，其性質猶如民法中之社團總會
      ；又區分所有權人團體固非社團，無獨立之法人格，然依
      公寓大廈管理條例第36條、第38條第1 項之規定，管理委
      員會之職務之一即在執行區分所有權人會議決議之事項，
      且具有當事人能力。是為給予救濟途徑、便利紛爭之解決
      ，應認區分所有權人會議如有召集程序、決議方法上之瑕
      疵時，各區分所有權人得依公寓大廈管理條例第1 條第2
      項規定適用民法第56條之規定，以管理委員會為被告，提
      起撤銷區分所有權人會議決議之訴。本件原告為大禮原石
      公寓大廈之區分所有權人，是原告以大禮原石公寓大廈管
      理委員會為被告提起本件撤銷第二次會議決議之訴，於法
      相合，先予敘明。
（二）按當事人主張有利於己之事實，就其事實有舉證之責任，
      民事訴訟法第277 條本文定有明文。本件被告係依大禮原
      石公寓大廈規約第3 條第3 款、公寓大廈管理條例第25條
      之規定，於99年8 月2 日召開第一次會議，依同條例第32
      條第1 項規定於同年月13日，重新召開第二次會議，二次
      會議皆由被告之法定代理人即主任委員黃清祥召集，並擔
      任主席主持會議等情，為二造所不爭執。而區分所有權人
      會議召集時，召集人應嚴守程序，合法通知全體區分所有
      權人，確保其等到場表達意見、參與決策之權益。從而，
      依上開舉證責任分配，即應由被告就其已盡合法通知全體
      區分所有權人之有利於己事實，負舉證責任。
（三）被告無法證明已確實通知當時大禮原石公寓大廈之全體區
      分所有權人出席二次會議：
   1、公寓大廈區分所有權人會議之召集程序或決議方法，違反
      法令或章程時，依公寓大廈管理條例第1 條第2 項規定，
      應適用民法第56條第1 項撤銷總會決議之規定，由區分所
      有權人請求法院撤銷區分所有權人會議之決議。且區分所
      有權人會議，應由召集人於開會前10日以書面載明開會內
      容，通知各區分所有權人；但有急迫情事須召開臨時會者
      ，得以公告為之，公告期間不得少於2 日。管理委員之選
      任事項，應在前項開會通知中載明並公告之，不得以臨時
      動議提出，公寓大廈管理條例第30條第1 項、第2 項亦有
      明文。而大禮原石公寓大廈規約第3 條第4 項更規定：區
      分所有權人會議，應由召集人於開會前10日以書面載明開
      會內容，通知各區分所有權人；但有急迫情事須召開臨時
      會者，得於公告欄公告之；公告期間不得少於2 日。至前
      開開會之書面通知，其通知方式如何，前揭規定雖均未有
      明文，解釋上，雖不拘泥於以何種方式通知，惟仍應以開
      會通知之意思通知達到各區分所有權人之支配範圍，而置
      於該區分所有權人隨時可了解其內容之客觀狀態為必要。
   2、再者，公寓大廈管理條例第30條第1 項明定「區分所有權
      人會議，應由召集人於開會前10日以書面載明開會內容，
      通知各區分所有權人。但有急迫情事須召開臨時會者，得
      以公告為之；公告期間不得少於2 日。」，條文中已依是
      否有急迫之情事，而區分通知之方式及期間，該條項後段
      既以「公告」為遇有急迫情事時之通知方式，則前段未有
      急迫情事時之通知方式，當指公告以外之其他通知方式甚
      明，而上開二次會議為定期會議，為被告所自陳，並無急
      迫之情事，故被告抗辯已依公告通知即屬合法通知云云，
      委無足取。
   3、依大禮原石公寓大廈規約第3 條第10項「開會通知之發送
      ，以開會前15日登錄之區分所有權名冊為據。區分所有權
      人資格於開會前如有異動時，應出具相關證明文件」規定
      ，召集人應於區分所有權會議召集前15日，申請全體區分
      所有權人之建物謄本，以謄本上所載之地址為通知地址，
      始為合法。惟查證人即受託寄送開會通知之集品公司代表
      人朱恩諒到庭證稱：「（有關於被告區分所有權人會議之
      召集，所有的流程皆是你們處理？）會議的日期是根據主
      任委員之通知，我們會將通知單之內容先擬定好給主任委
      員看過，若沒有問題，我們就開始寄送。」、「（寄送之
      方式為何〈含寄送給何人、如何寄送〉？）寄送的對象是
      依照管理委員會主任委員授權之資料，寄送的方式也是主
      任委員所要求，空屋的話用寄的，住在大樓裡的用投遞的
      。」、「（你們公司於被告大樓99年第一次區分所有權人
      會議以前，有無於15天前到地政事務所去申請所有建物謄
      本？）沒有。」、「（被告法定代理人有無去申請大樓所
      有建物謄本交給你們公司？）沒有。」、「（被告法定代
      理人有無提供大樓所有區分所有權人名冊交給你們公司？
      ）於98年2 月16日我們公司接受委託管理大樓的。」、「
      （開會通知是按照住戶地址寄或聯絡地址寄？）是按照聯
      絡地址寄。」、「（被告大樓住戶99年開會通知有幾戶是
      用住戶地址投遞？）…。按照剛所提出之名冊，全部用聯
      絡地址寄」（見100 年1 月25日言詞辯論筆錄）等語，足
      證被告寄送開會通知所依據之地址，僅為住戶名冊上之聯
      絡地址，而非向地政機關申請謄本上所載之地址，顯然違
      反前開規定。此外，被告陳稱大禮原石公寓大廈全體區分
      所有權人扣除46位未居住於大樓內外，尚得推定有118 位
      住於大樓內等語，亦堪認被告就二次會議之召集，僅以住
      戶名冊推認全體區分所有權人之實際居住情形，其召集程
      序皆與上述規約內容不合。從而被告抗辯二次會議之召集
      程序合於規約約定云云，委不足採。
   4、被告抗辯已依全體區分所有權人之實際居住情形，合法通
      知全體區分所有權人出席會議，未居住於大樓內之46名區
      分所有權人，係以平信寄送開會通知，有居住之118 位區
      分所有權人，則係將開會通知投遞於信箱內並公告云云，
      為原告所否認。經查，原告提出99年7 月30日大禮原石公
      寓大廈之區分所有權人之建物登記謄本，其中168 號4 樓
      9 程蘭婷、168 號5 樓2 郭貞卿、168 號6 樓11黃裕欽、
      168 號8 樓7 陳憶婷、168 號9 樓6 蘇香薇、168 號11樓
      8 顧蘭英、168 號12樓7 盧炳榮、170 號5 樓3 吳姿儀、
      170 號7 樓3 陳裕仁等戶，其住所與被告寄送之地址明顯
      不符。又被告於100 年1 月6 日提出之46名區分所有權人
      寄送名冊，其中168 -13 樓6 住戶黃恩惠之住所為嘉義縣
      太保市○○○路○段1 號（見被告提出之民事聲請調查證
      據暨答辯( 三) 狀），嗣被告提出之區分所有權人聯絡地
      址168 -13 樓6 為黃王雲，住所為嘉義市○○路○段16
      8 號13樓6 ，聯絡人為張欣瑜，住所為高雄市○○區○○
      路112 號，互有歧異（詳見本院卷第215 頁、第366 頁）
      。且被告於100 年1 月25日言詞辯論期日抗辯未居住於大
      禮原石公寓大廈之區分所有權人僅為46位，並提出名冊為
      證，嗣於同年5 月17日言詞辯論期日改稱另有95位區分所
      有權人未居住於大樓內云云，就未居住之區分所有權人寄
      送地址及人數等事項，被告之前後陳述不一，互相矛盾，
      是否可信，已非無疑。
   5、另被告辯稱召集二次會議時，以平信通知未居住於大廈內
      之46位區分所有權人，其餘之區分所有權人之開會通知，
      則置於各信箱內云云，為原告所否認。揆之前揭說明，有
      關開會書面通知之方式，應以該通知之意思通知達到各區
      分所有權人之支配範圍，而置於該區分所有權人隨時可了
      解其內容之客觀狀態。惟被告所提出之二次會議通知證明
      即大宗函件彙計郵資單及購買票品證明單，僅載有郵寄件
      數46及47件，然被告是否有投遞？該寄送之對象係何人？
      寄送之地址為何？寄送之通知書內容為何？被告均無法舉
      證證明之，實難遽認被告就二次會議之召集程序為合法之
      通知，故被告之抗辯不足採信。
   6、被告雖辯稱第二次會議之出席人數共有111 位（含親自到
      場及出具委託書），可見被告已為合法之通知云云，惟開
      會之通知為召集人之義務，與出席與否為住戶之權利，二
      者有間，開會合法通知之踐行，係為確保全體區分所有權
      人均有得以表達意見、參與公共事務決策之機會，不因有
      多數區分所有權人之出席而得以剝奪或治癒，故全體區分
      所有權人得於接收合法開會通知後，自行決定是否出席參
      與，而尚難以嗣後有多數區分所有權人出席之情事，遽論
      區分所有權人全體事先已受合法之通知。
（四）原告之代表人出席上開二次會議，已當場就召集程序違法
      表示異議：
      原告二次會議曾委託訴外人蔡碧仲律師出席，第一次會議
      中，蔡碧仲律師曾兩次向黃清祥質疑應到及出席人數，並
      請黃清祥說明本次會議為何會如此，惟黃清祥稱本次會議
      人數不足流會，另會再行公告；且當天會場座位上並無任
      何人就坐。第二次會議時，蔡碧仲律師稱黃清祥一人就持
      有3 、40份之委託書，根本無須表決，難怪主任委員講話
      這麼大聲，本次會議根本不需要投票，住戶都沒有來，主
      任委員竟然有3 、40份之委託書，祐珍家公司之委託人唐
      淑民律師、郭明新亦稱此會議無效，隨即蔡碧仲、唐淑民
      律師、郭明新等人同時退席等情，經本院當庭勘驗二次開
      會之開會錄影帶，有100 年5 月17日勘驗筆錄為證。益徵
      原告之代理人蔡碧仲律師於第一次會議時之全體區分所有
      權人應到、出席人數，第二次會議時之出席人數、比例等
      召集程序適法性事項發生疑義，已當場表示異議無誤，故
      被告抗辯原告未於會議時當場表示異議，事後不得再行任
      意翻覆云云，要非可採。
五、綜上，被告未舉證證明二次會議已合法通知區分所有權人，
    則被告之二次會議召集程序顯然違反法令，從而原告主張依
    公寓大廈管理條例第1 條第2 項，適用民法第56條第1 項之
    規定，訴請撤銷第二次會議之決議，自有所據，為有理由，
    應予准許。
六、又本件原告此部分先位請求既屬有據，本院就其備位請求自
    無再行審查之必要，併此敘明。
七、本件判決結果已臻明確，兩造其餘攻擊防禦方法及舉證，經
    本院斟酌後，認與判決結果無影響，爰不一一論述，供此敘
    明。
八、據上論結，原告之訴為有理由，依民事訴訟法第78條，判決
    如主文。
中    華    民    國   100    年    5     月    31    日
                  民二庭法  官  柯月美
以上正本係照原本作成
如對本判決上訴須於判決送達後20日內向本院提出上訴狀
如委任律師提起上訴者，應一併繳納上訴審裁判費。
中    華    民    國   100    年    5     月    31    日
                        書記官  黃怡禎